臺灣臺北地方法院民事判決　　　　　　　95年度勞訴字第49號
原　　　告　甲○○
　　　　　　丙○○
　　　　　　丁○○
被　　　告　瘋馬實業有限公司
法定代理人　乙○○
訴訟代理人　黃訓章律師
當事人間請求給付資遣費等事件，經臺灣士林地方法院移轉管轄
前來，本院於中華民國96年3 月13日言詞辯論終結，判決如下：
    主      文
被告應給付原告甲○○新台幣陸拾捌萬仟玖佰拾玖元，及其
中新台幣陸拾萬玖仟捌佰拾陸元部分自民國九十四年九月十
八日起、其餘新台幣肆萬肆仟壹佰零元自民國九十四年九月十
一日起，均至清償日止按年息百分之五計算之利息。
被告應給付原告丙○○新台幣拾柒萬柒仟肆佰壹拾壹元，及其
中新台幣拾伍萬伍仟伍佰肆拾壹元部分自民國九十四年九月十
八日起、其餘新台幣貳萬壹仟捌佰柒拾元自民國九十四年九月十
一日起，均至清償日止按年息百分之五計算之利息。
被告應給付原告丁○○新台幣陸萬陸仟伍佰伍拾肆元，及其中新
台幣伍萬陸仟柒佰零肆元部分自民國九十四年九月十八日起、其
餘新台幣玖仟捌佰伍拾元自民國九十四年九月十一日起，均至清
償日止按年息百分之五計算之利息。
原告甲○○、丁○○其餘之訴駁回。
訴訟費用由被告負擔百分之八十五，餘由原告甲○○、丁○○各
負擔百分之十四、百分之一。
本判決第一項，於原告甲○○以新台幣貳拾萬元為被告供擔保
後，得假執行。但被告如以新台幣為陸拾捌萬仟玖佰拾玖元
為原告甲○○預供擔保後，得免為假執行。
本判決第二項，於原告丙○○以新台幣壹拾萬元為被告供擔保
後，得假執行。但被告如以新台幣拾柒萬柒仟肆佰壹拾壹元為
原告丙○○預供擔保後，得免為假執行。
本判決第三項，於原告丁○○以新台幣萬元為被告供擔保後，
得假執行。但被告如以新台幣為陸萬陸仟伍佰伍拾肆元原告丁○○預供擔保後，得免為假執行。
原告甲○○、丁○○其餘假執行之聲請駁回。
    事實及理由
甲、程序方面：
    本件被告經合法通知，未於最後言詞辯論期日到場，核無民
    事訴訟法第三百八十六條所列各款情形，應依原告之聲請，
    由其一造辯論而為判決。
乙、得心證之理由：
一、原告主張：
  (一)被告係經營視聽中心，為視聽及視唱業，原告甲○○自民國
    78年2 月22日起受僱於被告，擔任店長職務，原告丙○○自
    84年3 月23日起受僱於被告，擔任二級主任，原告丁○○則
    自92年9 月1 日起受僱於被告，擔任一級副主任，兩造間存
    有僱傭契約關係，並自87年12月31日起適用勞動基準法，原
    告在被告營運現場即MTV 店係負責現場營運及店內人員管理
    工作。嗣勞工退休金條例於94年7 月1 日施行（以下或稱勞
    退新制），原告為橫跨新舊制之員工，被告應為適用新制退
    休金制度之勞工，向勞工保險局辦理提繳手續，雇主負擔之
    勞工退休金提繳率不得低於勞工每月工資6 ﹪。詎被告為卸
    免及減輕其所負舊制勞退準備金提撥、勞工退休新制退休金
    提繳之責任，竟在未經原告同意下，擅將原告勞工保險投保
    單位率予異動，並以較低月投保薪資加保，違反勞工保險條
    例第十一條、第十四條規定；另改變薪資結構及發放方式，
    以因應勞工退休金條例之提繳責任，將原告本以發放現金方
    式之每月經常性給與之薪資，拆成以匯款發放薪資、現金發
    放獎金之方式替代，顯已侵害原告將來退休相關權益；甚者
    ，被告再於94年6 月7 日、94年6 月14日召開店長會議，提
    出各種違反法律規定之結清舊年資方案，要求員工僅能選擇
    打兩折方式結清年資或被告所謂之交付信託等兩種方案，以
    處理舊有年資計付之退休金，違反勞工退休金條例第十一條
    第三項、勞動基準法退休金給與相關規定；被告更於94年6
    月17日公告結清年資，再於同月22日提出記載有支付資遣費
    用語之結清收據，要求原告簽署，此實與原告當時並未有資
    遣問題之事實不符，嚴重侵害原告之權益。原告為此乃於94
    年7 月12日就前述適用勞工退休金條例之爭議提出勞資爭議
    申訴，被告竟在個別秘密約談原告後，在勞資爭議期間內之
    94年8 月12日發文公告，以原告甲○○身為店長拒絕聽從公
    司政策、對公司無理要求經勸導仍不接受為由，降調為佳寶
    撞球運動館中班一級外場，處以降職、降薪之懲戒處分，另
    對原告丙○○、丁○○亦以同一事由處以記大過懲處之處分
    ，被告上開行為顯然違反勞動基準法第七十四條第二項、勞
    資爭議處理法第七條規定，原告遂於94年8 月18日委託律師
    發函，依勞動基準法第十四條第一項第六款規定，向被告為
    終止勞動契約之意思表示，該律師函並於同日到達被告。
  (二)原告主張之各請求權基礎及請求金額：
  1.原告甲○○部分，被告共應給付新台幣（下同）882,062 元
    ：
  (1)資遣費837,959元：
    原告甲○○月平均工資為50,914元，適用勞退新制前之工作
    年資為16年4 個月又7 日，適用勞退新制後之工作年資則為
    1 個月又18日，則依勞動基準法第十四條第四項準用第十七
    條規定，暨依勞工退休金條例第十一條、第十二條規定，可
    請求資遣費837,959 元（計算式為：50,914×16＋50,914×
    5/12＋50,914×1/24＝837,959 元）。
  (2)應休未休特別休假工資22,063元：
    原告甲○○工作年資為16年又6 個月，依勞動基準法第三十
    八條規定可得特別休假日數為21日，扣除已休8 日後，尚有
    13日之特別休假尚未休畢，依勞動基準法施行細則第二十四
    條第一項第三款規定，原告柳佳玲日平均工資為1,697 元，
    故被告應發給之未休特別休假工資為22,063元。
    （計算式：50,914÷30×13＝22,063元）
  (3)94年8月1日至18日之薪資差額22,040元：
    此段期間可得薪資為30,548元，扣除被告已於94年9 月20日
    匯款支付8,508 元，尚有差額22,040元未獲給付（計算式：
    50,914÷30×18－8,508 ＝22,040）。
  2.原告丙○○部分，被告共應給付377,411元：
  (1)資遣費355,541元：
    原告丙○○月平均工資為34,269元，適用勞退新制前之工作
    年資為10年3 個月又9日，適用勞退新制後之工作年資則為1
    個月又18日，則依勞動基準法第十四條第四項準用第十七條
    規定，暨依勞工退休金條例第十一條、第十二條規定，可請
    求之資遣費為355,541 元。（計算式：34,269×10＋34,269
     ×4/12＋34,269×1/24＝355,541元）
  (2)應休未休特別休假工資10,281元：
    原告丙○○工作年資為10年又5 個月，可得特別休假日數為
    15日，尚有9 日未休畢，以日平均工資1,142 元（即34,269
    30）計算後，被告應給付未休特別休假工資10,281元。
  (3)94年8月1日至18日之薪資差額11,589元：
    原告丙○○此段期間可得薪資為20,561元，扣除被告已於94
    年9 月20日匯款支付8,972 元，尚有差額11,589元未獲給付
    （計算式：34,269÷30×18－8,972＝11,589）。
  3.原告丁○○部分，被告共應給付68,295元：
  (1)資遣費58,445元：
    原告丁○○月平均工資為29,844元，適用勞退新制前之工作
    年資為1 年10個月，適用勞退新制後之工作年資則為1 個月
    又18日，則依勞動基準法第十四條第四項準用第十七條規定
    ，暨依勞工退休金條例第十一條、第十二條規定，可請求之
    資遣費為58,445元（計算式為：29,844＋29,844×11/12 ＋
    29,844×1/24＝58,445元）。
  (2)94年8月1日至18日之薪資差額9,850元：
    原告丁○○此段期間可得薪資為17,906元，扣除被告已於94
    年9 月20日匯款支付8,056元，尚有差額9,850元未獲給付。
    （計算式：29,844÷30×18－8,056＝9,850）。
  (三)為此本於兩造間僱傭契約之法律關係，並依勞動基準法十四
    條第四項準用第十七條、同法第三十八條及勞動基準法施行
    細則第二十四條第一項第三款規定，請求被告給付資遣費、
    94年8 月份薪資差額、應休未休特別休假工資，暨資遣費自
    契約終止之翌日即94年8 月19日起、應休未休特別休假工資
    及薪資差額自僱傭契約約定之報酬給付期限翌日即94年9 月
    11日起之法定遲延利息等語。並聲明：
  1.被告應給付原告甲○○882,062 元，及其中837,959 元部分
    自94年8 月19日起、其餘44,103元部分自94年9 月11日起，
    均至清償日止，按年息5 ﹪計算之利息。
  2.被告應給付原告丙○○377,411 元，及其中355,541 元部分
    自94年8 月19日起、其餘21,870元部分自94年9 月11日起，
    均至清償日止，按年息5 ﹪計算之利息。
  3.被告應給付原告丁○○68,295元，及其中58,445元部分自94
    年8 月19日起、其餘9,850 元部分自94年9 月11日起，均至
    清償日止，按年息5 ﹪計算之利息。
  4.願供擔保以代釋明，請准宣告假執行。
二、被告未於最後言詞辯論期日到場，惟據其前期日到場所為聲
    明及陳述略以：
  (一)被告為因應勞退新制而於94年6 月17日召集員工代表會議，
    會中決議方案有：將舊制年資結清後，其金額交付信託，
    或依被告所提條件由員工自願結清後一次給付之，員工
    現有薪資維持不變，被告依勞退新制每月負擔6%之提繳率等
    ，經全體員工95﹪同意。惟原告堅持被告應與之結算工作年
    資，並以一年二基數為計算標準，一次結清退休金給付原告
    ，被告則認原告並未符合退休要件，且此要求超過被告財力
    所能負荷，故未應允，難謂被告有違反法令之處。另被告變
    動原告勞工保險投保單位，係因各工作場所分屬不同公司，
    且業經原告同意在先，並無不法。因此，被告並無原告所指
    違反勞動契約及勞工法令之情形，原告終止勞動契約不生效
    力，無從請求被告給付資遣費。
  (二)原告自94年7 月14日、94年8 月9 日台北市政府勞工局就兩
    造間所生勞退新制之爭議召開協調會而協調不成後，即在工
    作場所以負面不實言論攻訐公司，影響員工之工作情緒與對
    客戶之服務，並對上班採取消極不合作態度，造成被告公司
    營運大減，經勸導後仍不改變其惡劣工作態度，經溝通無效
    後，被告遂依人事規章規定，於94年8 月12日對原告發佈懲
    處命令，解除原告甲○○店長職務，改調至佳寶撞球館擔任
    外場人員，原告丙○○、丁○○則各記大過乙次，給予二個
    月之觀察期間。未料，原告甲○○自94年8 月13日起至18日
    止，除拒絕至新調單位報到外，亦未請假，連續曠職達六日
    以上，而原告丙○○、丁○○則自94年8 月19日至21日止，
    均連續曠職三日，被告乃於94年9 月5 日依勞動基準法第十
    二條第一項第六款規定終止兩造間勞動契約。
  (三)又原告甲○○、丙○○提出之工作證明書上所蓋被告公司大
    小章，並非被告日常出具證明所使用之印章，而係被告公司
    勞保專用章，此工作證明為其二人尚在職時私下預行製作；
    另原告丁○○、丙○○所提員工資料表，亦非公司原始留存
    資料，應係其二人趁在職時，設法取得空白表格再自行填寫
    ，員工資料表中記事內容與被告留存者不同，且原告丁○○
    員工資料表所載出生年份與其身分證所載相差五年之多；再
    者，原告提出之考勤表係在未經被告同意下擅自影印而得。
    依前開情狀，可知原告顯有冒用、偽造文書之嫌，被告係在
    本件訴訟繫屬後委任律師撰寫答辯狀，在與原告所提證物比
    對後，始發現原告偽造文書證物，及假借職務詐騙公司員工
    提供相關工具、印信等行為，此實構成勞動基準法第十二條
    第一項第四款事由，被告爰以95年4 月26日答辯狀繕本之送
    達，為終止兩造間勞動契約之意思表示。
  (四)對於原告請求資遣費、未休特別休假工資、94年8 月份薪資
    差額之抗辯如下：
  1.被告係於87年4 月1 日始納入勞動基準法適用範圍，在此之
    前並無制定工作規則，亦無有關資遣費之規定，故資遣費之
    計算應以87年4 月1 日為起算點。
  2.原告工作年資以其勞工保險投保單位所示：
  (1)原告甲○○自89年4 月18日至91年4 月10日期間，係在訴外
    人雙豐視聽社工作，年資中斷逾三個月，依勞動基準法第十
    條規定不得合併計算前後之工作年資，其工作年資自91年4
    月11日起算至94年8 月12日止，應為3 年4 個月1 日。
  (2)原告丙○○自89年2 月3 日起始在被告公司服務，在此之前
    86年10月係在訴外人瘋馬獅子林育樂股份有限公司、雙豐視
    聽社任職，而非受僱於被告公司，工作年資算至94年8 月19
    日止應為5 年6 個月15日。
  (3)原告丁○○到職日為92年9 月1 日，工作年資算至94年8 月
    19日止應為1 年11個月17日。
  2.對於原告主張之應休未休特別休假日數不爭執。
  (五)聲明：原告之訴及假執行之聲請均駁回，如受不利判決願供
    擔保，請准宣告免為假執行。
三、兩造不爭執之事實（詳見本院95年12月5 日言詞辯論筆錄，
    卷(二)第72頁）：
  (一)原告甲○○、丙○○、丁○○受僱於被告公司，離職前分別
    擔任經理（店長）、二級主任、一級副主任之職務，與被告
    間存有僱傭契約關係，並有勞動基準法之適用。
  (二)原告於94年7 月12日向台北市政府勞工局，就兩造間適用勞
    退新制條例年資結算之勞資爭議提出勞資爭議申訴，台北市
    政府勞工局於94年7 月15日寄發協調會開會通知，嗣於94年
    8 月9 日召開協調會，兩造無法和解；原告在94年8 月9 日
    協調會當日申請勞資爭議調解，台北市政府勞工局另於94年
    9 月9 日召開調解會，並於94年9 月14日寄發調解會議記錄
    予兩造，調解不成立。
  (三)被告在94年8 月12日公告，分別將原告甲○○降職，對原告
    丙○○、丁○○記大過，當時兩造仍在勞資爭議調解期間內
    。
  (四)原告於94年8 月18日依勞動基準法第十四條第一項第六款終
    止勞動契約，同日將該函親自送至被告公司。
  (五)被告則於94年9 月5 日將原告以曠職三日以上為由免職；再
    以原告於本件訴訟中有擅自取走、影印被告資料行為，另以
    95年4 月26日答辯狀依勞動基準法第十二條第一項第四款為
    終止契約之意思表示。
  (六)被告公司勞工保險專用章係由林宜臻保管，公司變更登記事
    項卡上的大小章則由蔡羽姍保管。
  (七)被告所營分店共有瘋馬實業有限公司、雙豐視聽社、瘋馬獅
    子林育樂股份有限公司、佳寶撞球運動館。
四、本件經兩造於本院95年12月5 日言詞辯論期日整理後（見本
    院卷(二)第72至73頁），兩造爭執之重點在於：
  (一)被告有無違反勞工退休金條例規定之情形？被告將原告降職
    、記過，是否違反勞動基準法第七十四條、勞資爭議處理法
    第七條規定？原告於94年8 月18日以此為由終止契約是否生
    效？
  (二)被告於94年9月5日以原告曠職為由終止契約合法否？
  (三)被告再以95年4 月26日答辯狀為終止契約之意思表示，以原
    告偽造證物、取走公司文件為由終止契約合法否？
  (四)原告請求被告給付資遣費、薪資、未休特別休假工資，則各
    原告平均工資、工作年資為何？又被告係自何時起適用勞動
    基準法？被告在適用勞動基準法前有無制訂工作規則規範資
    遣費之計算等事項？原告各項主張之金額是否有據？
五、現就兩造爭執之重點分述如下：
  (一)被告有無違反勞工退休金條例規定之情形？被告將原告降職
    、記過，是否違反勞動基準法第七十四條、勞資爭議處理法
    第七條規定？原告於94年8 月18日以此為由終止契約是否生
    效？
  1.原告對於被告之抗辯，陳述略以：被告未與原告甲○○協商
    ，即擅將原告甲○○調降薪資達一半左右，工作時間亦改變
    ，所為調職不合法；況原告並無被告所述態度惡劣、影響公
    司其他員工、造成公司營運大減之行為，被告所為懲戒亦不
    合法等語。
  2.經查，原告在94年8 月18日所執得以終止兩造間勞動契約之
    事由有二，其一係以被告違反勞工退休金條例要求員工選擇
    結清舊年資或交付信託為據，另則以原告向主管機關提出勞
    資爭議調解申請後，被告竟於94年8 月12日公告將原告甲○○降職、丁○○及丙○○則處以記大過一次之懲戒，認為被
    告前開兩項行為違反勞動法令並侵害原告權益等情，有原告
    所提律師函在卷可稽（見臺灣士林地方法院94年度士勞調字
    第20號卷第186 至188 頁，以下簡稱士院卷）。
  3.首先，關於原告主張被告有違反勞工退休金條例部分：
  (1)卷查，原告係依勞動基準法第十四條第一項第六款規定終止
    勞動契約，同日將該函親自送至被告公司乙節，為兩造不爭
    執之事實（見三之(四)所載）。
  (2)惟按，勞工依該法第十四條第一項第六款規定終止契約者，
    應自知悉其情形之日起，三十日內為之，為該法第十四條第
    二項明定者。暫且不論被告是否有違反勞退新制相關法令之
    行為，惟查，依原告所述事實以觀，被告係先於94年6 月7
    日、94年6 月14日召開店長會議，提出各種結清舊年資方案
    ，要求員工僅能選擇打兩折方式結清年資或被告所謂之交付
    信託等兩種方案，以處理舊有年資計付之退休金，被告更於
    94 年6月17日公告結清年資，再於同月22日提出記載有支付
    資遣費用語之結清收據，要求原告簽署，以上有原告所提店
    長會議錄音光碟及譯文、方案表格、傳票、照片、勞工年資
    結清收據、勞工退休金制度選擇意願徵詢表等可佐（見士院
    卷第44至128 頁）。據此，原告至遲於94年6 月22日即已知
    悉被告有其所指述之違反勞退新制相關法令情事，則其等迄
    至94年8 月18日始依前開法條行使終止權，自已逾三十日除
    斥期間，故原告所指被告該項違反勞工退休金條例相關行為
    ，所取得之契約終止權，業已不得再行行使。
  4.然而，原告另以被告違法對其等處以調職、記過處分，亦為
    該當於勞動基準法第十四條第一項第六款所定事由，查：
  (1)按雇主違反勞動契約或勞工法令，致有損害勞工權益之虞者
    ，勞工得不經預告終止勞動契約，勞動基準法第十四條第一
    項第六款定有明文。
  (2)次按，雇主固然有維持企業秩序之必要性，但為免落於雇主
    恣意，並使企業懲戒之運作具有最低限度之制度形式，因之
    ，勞動基準法第七十條第六、七款規定乃允許雇主在自訂工
    作規則中，訂定獎懲及解雇事項，為基於雇主企業之領導，
    組織權，得對於勞動者之行為加以考核、制裁。惟勞動基準
    法第十二條第一項第四款僅有關於違反勞動契約或工作規則
    情節重大時，得予以懲戒解雇之規定，至較輕微之處分例如
    警告、申誡、減薪、降職及停職等，雇主的裁量權除受勞動
    基準法第七十一條之限制外，另應遵循權利濫用禁止原則、
    勞工法上平等待遇原則、相當性原則為之。可知，雇主對勞
    工之懲戒，可分為一般懲戒權與特別懲戒權，前者指依據法
    律規定在具備法定要件時，雇主得對之為懲戒者即得加以懲
    戒，例如懲戒解雇（前述勞動基準法第十二條規定參見），
    或依民法規定勞動者對雇主之生產設備等予以破壞，雇主得
    對之主張損害賠償者為是；後者則其懲戒權之基礎在法律規
    定之外，而係事業主之特別規定，學理上稱之為「秩序罰」
    ，此種懲戒在本質上是一種違約處罰，其方式例如罰錢、扣
    薪、罰加班、降級、延長試用期間等，這種處罰必須事先明
    示且公告，程序並應合理妥當。
  (3)再者，企業懲戒係依上開法規範建構之制度，雇主對於企業
    懲戒制度之形成並無絕對自由，其正當性仍應受司法審查，
    換言之，必須具備明文化原則、明確性原則等要求，始具正
    當性。
  (4)卷查，被告雖有在其工作規則第一百條規定其懲戒處分種類
    包括降等或降級、大過、小過、申誡、警告等五類，並在第
    一百零二條至第一百零四條載明各種懲戒具體事由，有兩造
    不爭執之工作規則在卷足憑（見本院卷(一)第91至94頁）。次
    查，被告則係以原告甲○○曲解公司政令對下屬宣導不全，
    足以破壞勞資關係，又拒絕聽從公司政策，對公司提出無理
    要求，經勸導仍不接受為由，將其自店長職務降調為佳寶撞
    球運動館中班一級外場；對原告丙○○、丁○○則係以拒絕
    聽從公司政策，對公司提出無理要求，經勸導仍不接受為由
    ，處以記大過一次，兼兩個月觀察期程之懲戒處分，以上各
    情有原告所提被告94年8 月12日函文在卷可稽（見士院卷第
    180 、183 頁）。惟被告就其在94年8 月12日對原告施以懲
    戒時，所述之事由是否與工作規則第一百零二條至第一百零
    四條所列者相符，迄未見其詳為主張及攻防。
  (5)而被告對於其之所以將原告甲○○降職、對原告丙○○及丁○○處以記過處分，所執懲戒事由部分，固據其提出他員工
    鄭怡華簽呈、存證信函等為證（見本院卷(一)第236 頁、卷(二)
    第65至70頁），但此為原告所否認。觀諸上開鄭怡華簽呈所
    載離職原因，所指係受原告影響而對公司有所誤解一節是否
    屬實、抑或係其個人臆測之詞，單以此份簽呈尚難得以證明
    原告有被告所稱破壞勞資關係之行為可言。至於被告所提存
    證信函，至多僅能證明被告有資遣其他員工之事實，但其他
    員工究竟為何得以由被告資遣、與原告有何關連，據此均難
    予遽信被告所執懲戒事由為真實。況且，被告對於原告係在
    何時、以如何之具體行徑，而曲解公司政令對下屬宣導不全
    ，足以破壞勞資關係，又有如何之拒絕聽從公司政策，對公
    司提出無理要求等情形，並未詳為主張及舉證，足見其施以
    懲戒處分時，所執之事由顯然過於空泛而乏依據。
  (6)揆諸前開雇主懲戒權行使之說明，被告對原告所為降職、記
    過處分，顯然欠缺正當性，侵害原告等勞工之權益甚明。
  5.被告對原告所為懲戒既然缺乏正當性而侵害原告之權益，則
    原告本於勞動基準法第十四條第一項第六款規定，於94年8
    月18日終止兩造間勞動契約，自屬有據，兩造間契約關係自
    94年8月19日起因而消滅。
  6.因被告所為懲戒處分不合法，故兩造其餘關於被告將原告降
    職、記過，是否違反勞動基準法第七十四條、勞資爭議處理
    法第七條規定之攻擊防禦，即與前開判決論斷結果無影響，
    無須再予詳為論述。
  (二)茲既兩造間勞動契約關係業由原告在94年8 月18日終止而消
    滅，則被告再於94年9 月5 日以原告曠職為由，另於95年4
    月26日答辯狀以原告偽造證物、取走公司文件為由，終止業
    已消滅之契約關係，洵屬無據。兩造就如四之(二)、(三)所列爭
    點，提出之各項攻擊防禦方法暨證據方法，本院亦無須再逐
    一論斷。
  (三)原告請求被告給付資遣費、薪資、未休特別休假工資，則各
    原告平均工資、工作年資為何？又被告係自何時起適用勞動
    基準法？被告在適用勞動基準法前有無制訂工作規則規範資
    遣費之計算等事項？原告各項主張之金額是否有據？
  1.原告主張被告為娛樂業，自87年12月31日起適用勞動基準法
    ，但被告則抗辯其應自87年4 月1 日起即有勞動基準法之適
    用。經查：
  (1)被告所營事業包括錄影節目帶播映業務、視聽器材之買賣業
    務、買賣整架電視機收音機擴音機錄放影機電唱機及一般儀
    表等，有營利事業登記證附卷足稽（見本院卷(一)第240 頁）
    ，應屬於視聽及視唱業、電影片映演業，亦為個人服務業之
    範疇，此節為兩造所不爭執，更經原告自陳綦詳。據此，被
    告應自87年4 月1 日起即為適用勞動基準法之行業，有勞動
    基準法適用行業及適用日期在卷足參（見本院卷(一)第237 至
    239 頁）。
  (2)至於原告所提行政院勞工委員會89年7 月20日台勞動一字
    第0027695 號函，雖載有自87年12月31日起適用勞動基準法
    之文字（見本院卷(二)第16頁），但本函文係對採無底薪制之
    特殊娛樂業工作者所為函釋，與原告係領取固定薪資、被告
    為電影片映演業之情況有別，自無適用之餘地。
  (3)況且，被告抗辯之適用勞動基準法起始點即87年4 月1 日更
    早於原告所主張之87年12月31日，對處於勞工地位之原告而
    言更為有利。
  (4)準此，被告應係自87年4 月1 日起適用勞動基準法，洵堪認
    定。
  2.次就資遣費請求部分，原告對被告所為抗辯，陳稱略謂：被
    告所營瘋馬實業有限公司、雙豐視聽社、瘋馬獅子林育樂股
    份有限公司、佳寶撞球運動館等四家店對外招牌均署名「瘋
    馬」，且總管理處設於台北市○○○路36號地下1 樓，四家
    店之人事遷調、行政事務、薪資發放、勞健保事務均由該總
    管理處人員辦理，所僱用之員工亦得在此四家店相互遷調，
    故雖登記之公司、商號名義不同，但仍屬同一事業單位，無
    論原告勞工保險投保單位如何變更，因原告未曾離職、亦未
    曾受領過資遣費，故原告工作年資自應併計。再者，被告在
    82年1 月1 日即有公司章則，故適用勞動基準法前之年資，
    其資遣費之計算應依被告規章辦理，而被告工作規則第六十
    八條、第一百十八條規定資遣費按勞動基準法之規定計算，
    且工作年資自員工受僱打卡當日起算，故原告資遣費之計算
    並無不當等語。
  (1)承前(一)之爭點論斷結果，原告依據勞動基準法第十四條第一
    項第六款終止契約已生效力，是依同條第四項準用第十七條
    規定，被告應給付原告資遣費。
  (2)又依勞動基準法第八十四條之二規定：「勞工工作年資自受
    僱之日起算，適用本法前之工作年資，其資遣費及退休金給
    與標準，依其當時應適用之法令規定計算；當時無法令可資
    適用者，依各該事業單位自訂之規定或勞雇雙方之協商計算
    之。適用本法後之工作年資，其資遣費及退休金給與標準，
    依第十七條及第五十五條規定計算。」，經查，被告係自82
    年1 月1 日始有工作規則之制訂，此有原告所提被告公司章
    則首頁所載歷次章則發佈日期附卷足證（見本院卷(一)第77至
    98頁），對此為被告所不爭執者。又該公司章則第六十八條
    固然規定：「員工工作年資自員工受僱打卡當日起計算」，
    另第十四章「解職」之第一百十八條則規定：「員工之資遣
    依照勞動基準法有關規定辦理之」（見本院卷(一)第87、96頁
    ）。然查，被告公司章則第六十八條顯係對照勞動基準法第
    八十四條之二前段規定所做規範，用以認定工作年資之總年
    數（勞動基準法第五十七條規定參照），該條並未就在82年
    1 月1 日以前之工作年資可得資遣費之計算方式詳予載明，
    是以，被告對於員工在82年1 月1 日工作規則制訂前之年資
    ，其資遣費計算方式並未有所規定，但在82年1 月1 日之後
    工作年資之資遣費計算方式，業於公司章則第一百十八條明
    定依勞動基準法決之，應堪認定。原告既未能再證明兩造曾
    有就82年1 月1 日以前工作年資協商資遣費之計算基準，故
    其在82年1 月1 日前之工作年資，並無相關法令可資適用，
    而勞雇雙方亦無任何自訂之工作規則、協商可資計算資遣費
    ，原告主張仍得受僱日起依勞動基準法規定計算資遣費，尚
    無足取。
  (3)又原告甲○○、丙○○、丁○○分別係自78年2 月22日、84
    年3 月23日、92年9 月1 日起受僱於被告，此依兩造俱不爭
    執之被告所提考勤表上所載到職日、丁○○員工資料表，可
    得而知（見本院卷(一)第20至22頁、第24頁、第128 、170 頁
    ）。被告雖抗辯應以勞工保險投保單位上所載加退保日期為
    據，但因原告受僱於被告期間，常受被告在其所屬分店瘋馬
    實業有限公司、雙豐視聽社、瘋馬獅子林育樂股份有限公司
    、佳寶撞球運動館間調動，此自被告亦欲於94年8 月12日將
    原告甲○○自被告公司店長職務降職至佳寶撞球運動館外場
    工作乙節（見前述士院卷第180 頁），足以推知。茲既原告
    歷次勞工保險投保單位之變動均係由被告所主導，且被告對
    於該項投保單位變動之事實有經原告同意乙節，並未舉證以
    實其說，另被告對於兩造間契約曾隨原告各次勞工保險投保
    單位之變動而終止一事，亦未提出相關證據以為證明，故應
    認原告所稱其等均係接續受被告僱用，工作年資未曾中斷，
    為可採信。
  (4)再者，關於工作年資之認定：
  勞工退休金條例第十二條第一項規定：「勞工適用本條例之
    退休金制度者，適用本條例後之工作年資，於勞動契約依勞
    動基準法第十一條、第十三條但書、第十四條及第二十條或
    職業災害勞工保護法第二十三條、第二十四條規定終止時，
    其資遣費由雇主按其工作年資，每滿一年發給二分之一個月
    之平均工資，未滿一年者，以比例計給；最高以發給六個月
    平均工資為限，不適用勞動基準法第十七條之規定。」，此
    所稱「以比例計給」於未滿一年之畸零工作年資，以其實際
    工作日數分月、日比例計算。如：勞工適用勞工退休金條例
    之工作年資為3 年6 個月15天，則資遣費基數為3 0.5+（
    （6+15/30）/12）0.5 ＝1.77個基數。原告主張其等均選
    擇適用勞退新制，故關於資遣費給與標準在94年7 月1 日適
    用該條例後，應按本項規定方式計算，尚可採認。因兩造間
    勞動契約在94年8 月18日終止，故原告在適用勞退新制後之
    工作年資，均為1 個月18日，資遣費基數為0.067 個基數【
    即（1+18/30）/120.5 ＝0.067】。
  至於適用勞退新制前之工作年資部分可得基數：
    經查，原告甲○○固然自78年2 月22日起即受被告僱用，工
    作年資應自此時起算，但資遣費年資部分，應以被告自82年
    1 月1 日制訂公司章則起迄至94年7 月1 日勞工退休金條例
    施行時止，為計算之依據（見前開(2)之說明），此部分工作
    年資計為12年6 個月，適用勞動基準法第十七條規定後，可
    得基數為12.5個基數。
    原告丙○○自84年3 月23日起受僱於被告，至94年7 月1 日
    適用勞退新制止，工作年資為10年3 個月又9 日，適用勞動
    基準法第十七條規定後，可得基數為10.333個基數（即10＋
    4/12）。
    原告丁○○自92年9 月1 日起受僱於被告，至94年7 月1 日
    適用勞退新制止，工作年資為1 年10個月，適用勞動基準法
    第十七條規定後，可得基數為1.833 個基數（即1 ＋10/12
    ）。
  總計，原告甲○○、丙○○、丁○○依其可得計算資遣費之
    工作年資核計後，其計算資遣費之基數各為12.567、10.4、
    1.9個基數。
  (5)其次，就原告甲○○、丙○○、丁○○之月平均工資數額部
    分：
  勞動基準法第二條第四款規定：「平均工資：謂計算事由發
    生之當日前六個月內所得工資總額除以該期間之總日數所得
    之金額。工作未滿六個月者，謂工作期間所得工資總額除以
    工作期間之總日數所得之金額。工資按工作日數、時數或論
    件計算者，其依上述方式計算之平均工資，如少於該期內工
    資總額除以實際工作日數所得金額百分之六十者，以百分之
    六十計。」，由於勞動基準法暨施行細則對於「一個月平均
    工資」並無定義，前開該法第二條第四款雖有「平均工資」
    定義，惟係屬「日平均工資」之意，倘若謂「一個月平均工
    資，係指日平均工資乘以三十所得之數額」，因計算事由發
    生之當日前六個月之總日數，由於大月、小月不同，分別為
    181 天至184 天，而非180 天，平均每月日數應為30.17 至
    30.67 日不等，故一律以30日計算，將使勞工應得之資遣費
    、退休金、職業災害補償費減少，故改以計算事由前六個月
    工資總額直接除以六，應當較為準確及合理。
  原告業已提出薪資明細，以為其94年2 月至7 月期間薪資數
    額之依據（見士院卷第205 、208 、211 頁）。被告就此雖
    先後提出兩份原告薪資單以為佐證（各見本院卷(一)第115 至
    117 頁、第172 至174 頁），惟細閱其前後所提之原告三人
    薪資明細內容，關於每月「應得工資」欄之數額均有相異之
    處；甚者，在被告95年8 月18日提出之原告三人薪資單中（
    見本院卷(一)第172 至174 頁），以原告甲○○為例，94年2
    月份各項本薪、薪俸加給、公休加班、加班費、考績獎金數
    額加總後，卻未能與同份薪資單中所載應得工資數額相符；
    被告對此數額不符之緣由卻未能詳予指明，更在其96年3 月
    5 日陳報(二)狀中自陳確實有漏列「功俸」一項給與（見本院
    卷(二)第94頁）。據此，關於原告該段期間實際領得之薪資數
    額，尚難以被告所提出之薪資單為判斷之依據。
  觀諸原告所提薪資明細記載（見士院卷第205 、208 、211
    頁），原告甲○○、丙○○每月薪資項目包括功俸、本薪、
    薪俸加給、加班費、考績獎金、公休加班，原告丁○○則包
    括本薪、薪俸加給、公休加班、加班費、考績獎金，而無功
    俸一項。原告主張其每月工資數額係與「應得工資」欄一致
    ，且此數額並未加計公休加班一項，參以原告在本院96年1
    月23日言詞辯論陳稱：「考績獎金是每個月都有，但是是屬
    於薪資的一部分，功俸也是固定每個月都會給的，早期因為
    不會調薪，所以發給功俸代替調薪。」等語（見本院卷(二)第
    91頁），足見，原告甲○○、丙○○每月均有領得功俸、考
    績獎金。
  雖被告辯稱考績獎金係於94年7 月起新設之非常態性制度等
    語，並提出「萬年MTV94 年7-9 月季獎金」以佐（見本院卷
    (二)第98頁），但此實與前揭原告薪資明細內容相左，蓋原告
    早在94年1 月即有逐月領得考績獎金之事實。被告此部分所
    辯，洵無足取。
  被告對於其發給原告各項給與之性質，並未能具體詳為主張
    及提出相關證據以資佐證，堪信原告主張上開各項給與為勞
    務之對價、屬於工資之性質，為可採（勞動基準法第二條第
    三款規定參照）。
  卷查，原告甲○○94年2 月至6 月間各月份薪資為51,365元
    、50,963元、50,983元、50,963元、50,773元，同年7 月份
    則分為29,359元及21,079元兩部分領取，計為50,438元（見
    士院卷第129 、131 、205 頁），依前開之方式計算後，
    其月平均工資應為50,914元【計算式：（51,365＋50,963＋
    50,983＋50,963＋50,773＋50,438元）÷6 ＝50,914元，元
    以下四捨五入，下同】。
  次查，原告丙○○94年2 月至6 月間各月份薪資各為32,791
    元、35,277元、34,683元、35,169元、35,324元，同年7 月
    份則分為19,449元及12,923元兩部分領取，計為32,372元（
    士院卷第129 、136 、208 頁），依前開之方式計算後，
    月平均工資為34,269元。
    【計算式：（32,791＋35,277＋34,683＋35 ,1 69＋35,324
     ＋32,372元）÷6 ＝34,269元】
  再者，原告丁○○自94年2 月至6 月間各月份薪資為30,133
    元、29,423元、29,364元、27,944元、31,414元，同年7 月
    份則分為18,742元及12,046元兩部分領取，計為30,788元（
    見士院卷第129 、137 、211 頁），依前開之方式計算後
    ，月平均工資應為29,844元【計算式：（30,133＋29,423＋
    29,364＋27,944＋31,414＋30,788元）÷6 ＝29,844元】。
  (6)承前開(4)、(5)認定之各原告資遣費基數、月平均工資，則原
    告甲○○、丙○○、丁○○各可得資遣費數額為639,836 元
    、356,398 元、56,704元；原告甲○○、丁○○請求超逾此
    數額部分，不應准許，至於原告丙○○主張被告應給付之資
    遣費為355,541 元，尚未逾上開應准許之數額，故應予准許
    。
  3.原告主張其94年8 月份尚有薪資差額未獲給付，而主張：原
    告甲○○自94年8 月13日至18日並未曠職，仍每日至公司出
    勤上班，實係被告取走考勤卡，以致於原告無法打卡記錄，
    而在接獲被告94年8 月12日調職處分後，曾填具請假單向被
    告請假亦未獲准等語。查：
  (1)按僱用人受領勞務遲延者，受僱人無補服勞務之義務，仍得
    請求報酬，民法第四百八十七條前段定有明文。原告甲○○
    主張其曾於94年3 月13日至18日至公司欲上班，但考勤表遭
    取走而無法打卡乙節，業據其提出打卡鐘照片為證（見士院
    卷第196 至200 頁），被告對於原告甲○○確實有至公司一
    節並不爭執，茲既兩造當時對於94年8 月12日被告將原告甲○○調離店長職務之處分效力，互有爭執，被告並另行製作
    調職後「一級外場」之甲○○打卡記錄以供原告甲○○使用
    （見本院卷(一)第21頁），顯見，原告此項所陳，應屬非虛。
    原告甲○○既對於被告所為調職處分表示無理由，並已返回
    公司欲上班，而現實提出勞務給付，遭被告拒絕，依民法第
    二百三十四條、第四百八十七條規定，被告受領勞務遲延，
    原告甲○○無補服勞務之義務，仍得請求該段期間之薪資報
    酬。
  (2)至於被告辯稱：原告丙○○、丁○○自94年8 月19日至21日
    止均連續曠職三日乙節，因兩造間勞動契約關係已由原告在
    94年8月18日終止而消滅，故原告亦無被告所指曠職一事。
  (3)準此，依前開２之(5)所述原告甲○○、丙○○、丁○○月平
    均工資各50,914元、34,269元、29,844元計算：
  原告甲○○此段期間可得薪資為30,548元，扣除被告已於94
    年9 月20日匯款支付8,508 元（見本院卷(二)第99頁存入憑條
    ），尚有差額22,040元未獲給付（計算式：50,914÷30×18
    －8,508 ＝22,040）。
  原告丙○○此段期間可得薪資為20,561元，扣除被告已於94
    年9 月20日匯款支付8,972 元（見本院卷(二)第99頁存入憑條
    ），尚有差額11,589元未獲給付（計算式：34,269÷30×18
    －8,972 ＝11,589）。
  原告丁○○此段期間可得薪資為17,906元，扣除被告已於94
    年9 月20日匯款支付8,056 元（見本院卷(二)第99頁存入憑條
    ），尚有差額9,850 元未獲給付。（計算式：29,844÷30×
    18－8,056 ＝9,850） 。
  4.原告甲○○、丙○○所為應休未休特別休假工資之請求部分
    ：
  (1)原告甲○○主張其迄至94年8 月18日為止，尚有13日之特別
    休假尚未休畢，業經被告在本院96年1 月23日言詞辯論期日
    自認甚詳（見本院卷(二)第90頁），是依勞動基準法第三十九
    條、同法施行細則第二十四條第一項第三款規定，原告柳佳
    玲日平均工資為1,697 元（50,914÷30），故被告應發給之
    未休特別休假工資為22,063元。（計算式：50,914÷30×13
    ＝22,063元）
  (2)原告丙○○主張其迄至94年8 月18日為止，尚有9 日之特別
    休假尚未休畢，此節亦經被告在本院96年1 月23日言詞辯論
    期日自陳無訛（見本院卷(二)第90頁），又其日平均工資計為
    1,142 元（即34,26930），被告應給付未休特別休假工資
    為10,281元。
  5.綜此，原告甲○○、丙○○請求被告給付資遣費、薪資、未
    休特別休假工資各計為683,939 元、377,411 元，原告丁○○請求被告給付資遣費、薪資共66,554元，應予准許。
  6.末依民法第二百二十九條第一項規定：「給付有確定期限者
    ，債務人自期限屆滿時起，負遲延責任。」，及勞動基準法
    施行細則第八條規定：「依本法第十七條、第八十四條之二
    規定計算之資遣費，應於終止勞動契約三十日內發給。」，
    原告主張被告應自94年8 月18日契約終止之翌日即94年8 月
    19日起就資遣費之請求負給付遲延責任，因與上開規定有違
    ，尚不足採；被告應係自94年9 月18日起始負法定遲延利息
    之給付責任。至於應休未休特別休假工資及薪資差額部分，
    原告主張兩造約定當月份薪資在次月10日給付（見本院95年
    9 月12日言詞辯論筆錄，卷(一)第215 頁），被告對此則陳稱
    係在次月9 日前後給付（見本院卷(二)第95頁）；據此，原告
    主張被告應自僱傭契約約定之報酬給付期限翌日即94年9 月
    11日起之給付法定遲延利息，尚無違兩造間約定之給付期限
    ，應予准許。
六、綜上所述，被告對原告所施以之降職、記大過處分，欠缺正
    當性，而侵害原告權益，原告依勞動基準法第十四條第一項
    第六款終止契約，自屬有據；被告應依同條第四項準用第十
    七條規定給付資遣費，另尚應給付原告94年8 月份薪資差額
    、應休未休之特別休假工資。從而，原告本於兩造間僱傭契
    約之法律關係，並依勞動基準法十四條第四項準用第十七條
    、同法第三十八條、第三十九及勞動基準法施行細則第二十
    四條第一項第三款規定，請求被告給付原告甲○○、丙○○
    、丁○○各683,939 元、377,411 元、66,554元，及其中資
    遣費即639,836 元、355,541 元、56,704元部分自94年9 月
    18日起，其餘44,103元、21,870元、9,850 元部分自94年9
    月11日起，均至清償日止，按年息5 ﹪計算之利息，為有理
    由，應予准許。至超逾部分，則難謂有據，應予駁回。
七、本件為判決之基礎已臻明確，兩造其餘之陳述及所提其他證
    據，經本院斟酌後，認為均於判決之結果無影響，亦與本案
    之爭點無涉，自無庸逐一論述，併此敘明。
丙、假執行之宣告：
    兩造陳明願供擔保，聲請宣告假執行或免為假執行，經核原
    告勝訴部分，合於法律規定，爰分別酌定相當之擔保金額宣
    告之；原告甲○○、丁○○其餘假執行之聲請，因訴之駁回
    而失所依據，不予准許。
丁、結論：原告之訴為一部有理由，一部無理由，並依民事訴訟
    法第三百八十五條第一項前段、第七十八條、第七十九條、
    第八十五條第一項但書、第三百九十條第二項、第三百九十
    二條第二項，判決如主文。
中　　華　　民　　國　　96　　年　　3 　　月　　30　　日
                  勞工法庭  法  官  賴錦華
以上正本係照原本作成。
如對本判決上訴，須於判決送達後二十日之不變期間內，向本院
提出上訴狀。
中　　華　　民　　國　　96　　年　　4 　　月　　2 　　日
                            書記官  林桂玉
